【裁判字號】    97,家訴,101
【裁判日期】    970925
【裁判案由】    確認遺囑真正
【裁判全文】
臺灣桃園地方法院民事判決             97年度家訴字第101號
原      告  甲○○
                      20巷5.
被      告  行政院國軍退除役官兵輔導委員會八德榮民自費安
            養中心
法定代理人  乙○○
訴訟代理人  丙○○
上列當事人間請求確認遺囑真正事件，本院於民國97年8 月14日
言詞辯論終結，判決如下：
    主  文
原告之訴駁回。
訴訟費用由原告負擔。
    事  實  及  理  由
甲、原告起訴主張，原告之叔即訴外人郝玉德於民國95年3 月8
    日以遺囑記載略以：本人百年之後善後處理交由甲○○負責
    辦理。遺物及遺產均贈予侄女甲○○等語，經訴外人郝玉德
    蓋指印，並有訴外人張祖光等人見證，是此遺囑自屬真正。
    茲因立遺囑人即訴外人郝玉德業於96年1 月2 日死亡，其遺
    產管理人即被告自應將遺物、遺產交予原告，為此依法提起
    本件訴訟等語。並為訴之聲明：確認郝玉德於95年3 月8 日
    所作如附件所示之代筆遺囑（下稱系爭遺囑）為真正。
乙、被告則陳述以：同意原告之訴等語。
丙、得心證之理由：
一、按確認法律關係之訴，非原告有即受確認判決之法律上之利
    益者，不得提起；確認證書真偽或為法律關係基礎事實存否
    之訴，亦同，民事訴訟法第247 條第1 項定有明文。而所謂
    「即受確認判決之法律上之利益」，係指因法律關係之存否
    不明確，致原告在私法上之地位有受侵害之危險，而此項危
    險得以對於被告之確認判決除去之者而言。本件原告主張被
    繼承人郝玉德所作如附件所示之系爭遺囑為有效，然被告即
    被繼承人郝玉德之遺產管理人未依系爭遺囑執行，則原告基
    於系爭遺囑所具有之法律地位即陷於不明確，此項不利益復
    得以訴訟除去，故本件原告應認有即受確認判決之利益無誤
    ，此先敘明。
二、原告所主張立遺囑人郝玉德於96年1 月2 日死亡之事實，有
    郝玉德之除戶戶籍謄本1 紙附卷可稽，堪信為真實。又原告
    雖進而主張立遺囑人郝玉德於死亡前之95年3 月8 日曾邀訴
    外人張祖光、胡景明、王正敏為見證人，並由訴外人張祖光
    擔任代筆人，製作如附件所示之系爭遺囑等情。然查，證人
    即系爭遺囑之代筆人兼見證人張祖光業於本院97年8 月14日
    言詞辯論時到庭證稱略以：系爭遺囑係伊見證簽名；且係在
    遺囑上之日期完成，因被繼承人不識字，由伊幫忙代書，被
    繼承人講什麼伊就寫什麼；被繼承人邊講伊邊寫，伊寫的時
    候其他見證人沒有在場，是被繼承人到伊房間來要伊代寫等
    語；另證人即系爭遺囑之見證人王正敏亦於同日到院證稱略
    以：系爭遺囑之見證人係伊簽名蓋章，是安養中心裡面的小
    姐拿給伊簽的，在遺囑上日期的時間簽的，且是在服務台簽
    的。簽的時候除了伊以外，還有一個小姐，因為伊是自治幹
    部，所以那個小姐找伊去服務小姐的辦公室簽等語；證人即
    另一見證人胡景明亦於同日到院證稱略以：系爭遺囑是伊見
    證簽名的，伊也是自治幹部，服務員找伊去辦公室簽名。簽
    名時伊跟被繼承人及那個服務小姐在場，被繼承人有跟伊講
    內容等語在卷可參（均見本院卷第13頁至第15頁）。是依上
    開證人所述，系爭遺囑固係先由被繼承人在見證人張祖光之
    房間內口授予見證人張祖光代筆寫就，然此時其餘見證人並
    未在場親見親聞；嗣見證人王正敏係由安養中心之服務小姐
    叫至辦公室在見證人欄上簽名蓋章，此時被繼承人及其餘見
    證人亦未在場；另見證人胡景明亦係在辦公室簽名蓋章，其
    簽章時，僅被繼承人及安養中心之服務小姐在場等事實，已
    堪認定無誤。
三、按代筆遺囑，由遺囑人指定3 人以上之見證人，由遺囑人口
    述遺囑意旨，使見證人中之1 人筆記、宣讀、講解，經遺囑
    人認可後，記明年、月、日及代筆人之姓名，由見證人全體
    及遺囑人同行簽名，遺囑人不能簽名者，應按指印代之，民
    法第1194條定有明文。而代筆遺囑未依此法定方式製作者，
    自屬無效（最高法院81年度台上字第484 號判決意旨可供參
    考）。且依上開法律文義及立法意旨觀之，代筆遺囑之見證
    人應以被繼承人為遺囑時，始終親自在場與聞其事並得為證
    明及簽名於其上之人始可（最高法院85年度台上字第1672號
    判決意旨亦得供參考）。準此，若代筆遺囑之見證人非於被
    繼承人在場為遺囑時始終親自在場與聞其事者，其即使於事
    後或他處在遺囑上簽名為見證人，亦不生見證之效力，亦即
    該代筆遺囑應認為違反上開法定方式而無效。
四、本件系爭遺囑於製作時，見證人王正敏、胡景安並非在場始
    終見聞其事之人，而係於事後在安養中心之辦公室內應服務
    小姐之邀而在見證人欄處簽名蓋章之事實，既經認定如前，
    則依上開法律規定及說明，系爭遺囑自已因不符法定方式而
    無效。從而，原告請求確認系爭代筆遺囑為真正，於法尚有
    未合，為無理由，應予駁回。
據上論結，本件原告之訴為無理由，依民事訴訟法第78條，判
決如主文。
中    華    民    國    97    年    9     月    25    日
                  家事法庭  法  官  張震武
以上正本係照原本作成。
如對本判決上訴應於判決送達後20日內向本院提出上訴狀（須附
繕本），並繳納上訴費用新臺幣4,500元。
中    華    民    國    97    年    9     月    25    日
                            書記官  劉昆鑫


司法院資訊處製作；財團法人民間司法改革基金會備份。
